【裁判字號】    99,親,128
【裁判日期】    991223
【裁判案由】    停止親權等
【裁判全文】
臺灣臺南地方法院民事判決               99年度親字第128號
原      告  丙○○
            乙○○○
被      告  甲○○
上列當事人間請求停止親權等事件，經本院於民國99年12月14日
言詞辯論終結，判決如下：
    主      文
被告對於其所生未成年之長子丁○○（民國○○年○月○○日生
，身分證統一編號：Ｚ000000000號）之親權應全部予
以停止。
訴訟費用新臺幣肆仟元由被告負擔。
    事實及理由
壹、程序方面：
一、按訴狀送達後，原告不得將原訴變更或追加他訴。但請求之
    基礎事實同一者、擴張或減縮應受判決事項之聲明者，不在
    此限，民事訴訟法第255條第1項第2、3款定有明文。
二、經查，本件原告起訴時，其訴之聲明係求為判決：「請停止
    被告甲○○對於少年丁○○之親權及監護權，並選定原告丙○○、乙○○○為少年丁○○之監護人。」其所主張之訴訟
    標的法律關係為民法第1090條、兒童及少年福利法第48條第
    1項規定，有原告起訴書狀在卷可稽，嗣原告於本院99年11
    月9日言詞辯論期日，當庭以言詞減縮上開訴之聲明後段「
    並選定原告丙○○、乙○○○為少年丁○○之監護人。」部
    分，及更正訴之聲明前段之文字為：「被告對其所生未成年
    之長子丁○○之親權應全部予以停止。」並減縮撤回民法第
    1090條之訴訟標的，且經記明筆錄在案，有本院99年11月9
    日言詞辯論筆錄在卷可稽，其所為上開訴之聲明之變更，請
    求之基礎事實均同一，且係減縮應受判決事項之聲明，參諸
    前開規定，自為法之所許，合先敘明。
三、本件被告未於言詞辯論期日到場，核無民事訴訟法第386條
    所列各款情形，爰依原告之聲請，由其一造辯論而為判決。
貳、實體方面：
一、本件原告起訴主張：
  (一)原告二人係被告與訴外人戊○○（民國○○年○月○○日生，身
    分證統一編號：Ｚ000000000號，99年9月8日死亡）二人所生
    未成年之長子丁○○（○○年○月○○日生，身分證統一編號：Ｚ
    000000000號）祖父母，訴外人戊○○則為原告之次子。訴
    外人戊○○與被告二人於79年1月12日結婚，婚後育有未成
    年之長子丁○○，嗣訴外人戊○○與被告二人於80年7月1日
    協議離婚，約定未成年之長子丁○○由訴外人戊○○監護。
(二)查未成年人丁○○自幼即與原告二人同住，由原告二人協助
    扶養照顧，未成年人丁○○出生後不久，訴外人戊○○與被
    告即離婚，被告在產下未成年人丁○○的隔天，即由被告父
    母帶回娘家，此後被告從未曾探視未成年人丁○○，亦從未
    支付未成年人丁○○任何扶養費，而訴外人戊○○都在外地
    工作，之後又再婚，訴外人戊○○再婚後亦搬到其他地方居
    住，未成年人均由原告二人扶養照顧，訴外人戊○○於99年
    9月8日死亡，未成年人丁○○權利義務之行使或負擔依法應
    由被告任之，惟被告在訴外人戊○○死亡後並未與未成年人
    丁○○同住，亦未照顧未成年人丁○○，亦未探視及支付扶
    養費，未成年人丁○○仍由原告二人扶養照顧，被告對於其
    所生未成年之長子丁○○顯有疏於保護、照顧，情節嚴重情
    事，爰依兒童及少年福利法第48條第1項規定，請求宣告停
    止被告對於未成年之長子丁○○之親權。
(三)被告所生未成年之長子丁○○自幼即由原告二人扶養照顧，
    與原告同住，感情融洽，而依民法第1094條第1項規定，在
    父母均不能行使、負擔對於未成年子女之權利義務時，與未
    成年人同居之祖父母為第一順位之法定監護人，因之本件若
    宣告停止被告之親權，則被告所生未成年之長子丁○○權利
    義務之行使或負擔依法應由原告二人共同任之。爰依兒童及
    少年福利法第48條第1項規定，提起本件訴訟等情。並聲明
    ：被告對於其所生未成年之長子丁○○之親權應全部予以停
    止。
二、被告未於言詞辯論期日到場，亦未提出書狀作任何聲明或陳
    述。
三、得心證之理由：
(一)原告主張其二人係被告與訴外人戊○○（○○年○月○○日生，
    身分證統一編號：Ｚ000000000號，99年9月8日死亡）二人所
    生未成年之長子丁○○（○○年○月○○日生，身分證統一編號
    ：Ｚ 000000000號）祖父母，訴外人戊○○則為原告之次子
    。訴外人戊○○與被告二人於79年1月12日結婚，婚後育有
    未成年之長子丁○○，嗣訴外人戊○○與被告二人於80年7
    月1日協議離婚，約定未成年之長子丁○○由訴外人戊○○
    監護之事實，業據原告提出戶籍謄本3份為證，核屬相符，
    自堪信為真正。
(二)按夫妻之一方，對於未成年子女之監護權，不因離婚而喪失
    ，依民法第1055條規定，未成年子女由一方監護者，不過他
    方之監護權一時的停止而已（參照最高法院62年臺上字第13
    98號判例）。經查，訴外人戊○○與被告二人於79年1月12
    日結婚，婚後育有未成年之長子丁○○。嗣二人於80年7月1
    日協議離婚，約定所生未成年之長子丁○○由訴外人戊○○
    監護，則被告之監護權僅一時的停止而已，並非喪失親權或
    監護權。
(三)次按父母或監護人對兒童及少年疏於保護、照顧情節嚴重，
    或有第30條、第36條第1項各款行為，或未禁止兒童及少年
    施用毒品、非法施用管制藥品者，兒童及少年或其最近尊親
    屬、主管機關、兒童及少年福利機構或其他利害關係人，得
    聲請法院宣告停止其親權或監護權之全部或一部，或另行選
    定或改定監護人，兒童及少年福利法第48條第1項定有明文
    。查原告主張未成年人丁○○自幼即與原告二人同住，由原
    告二人協助扶養照顧，未成年人丁○○出生後不久，訴外人
    戊○○與被告即離婚，被告在產下未成年人丁○○的隔天，
    即由被告父母帶回娘家，此後被告從未曾探視未成年人丁○○，亦從未支付未成年人丁○○任何扶養費，而訴外人戊○○都在外地工作，之後又再婚，訴外人戊○○再婚後亦搬到
    其他地方居住，未成年人均由原告二人扶養照顧，訴外人戊○○於99年9月8日死亡，未成年人丁○○權利義務之行使或
    負擔依法應由被告任之，惟被告在訴外人戊○○死亡後並未
    與未成年人丁○○同住，亦未照顧未成年人丁○○，亦未探
    視及支付扶養費，未成年人丁○○仍由原告二人扶養照顧等
    情，業據原告提出戶籍謄本2件為憑，並舉證人即原告之子
    己○○到庭證稱：「我在民國86年左右才自行搬到外面居住
    ，在民國86年以前我有跟原告及丁○○同住。我搬出來之後
    只是搬到隔壁居住，所以我經常回去探望原告，我知道原告
    跟丁○○的情形。」「被告在仁和婦產科生產丁○○以後隔
    一天，被告的父母親就來將被告帶走，我不清楚被告父母親
    為何要將被告帶回娘家，但是被告在仁和婦產科生產後，被
    告的娘家人宣稱小孩在婦產科打算讓別人收養，被告待產時
    我和我太太及原告二人有去探視被告，小孩在婦產科住了一
    個月，原告二人去將小孩接出來，就一直到現在丁○○都是
    由原告夫妻扶養照顧，被告從來沒有照顧過丁○○，從小孩
    出生的第二天起，就不曾回來探視過丁○○，有幾次在夜市
    我們遇到被告，打算抱小孩給被告看，被告聽到就立刻離開
    ，不想看小孩。小孩的父親在84年再婚以前有照顧小孩，也
    有跟小孩同住，84年再婚以後就很少回來探視小孩，小孩的
    扶養費用都是由原告丙○○支付，至於被告從來沒有支付過
    丁○○的扶養費，小孩的父親也很少支付小孩扶養費，小孩
    父親再婚後偶爾會回來看小孩次數不一定。」等語（見本院
    99年11月9日言詞辯論筆錄），核與原告主張之事實相符，
    堪信原告主張之事實為真正。
(四)查，被告在離婚後，從未探視長子丁○○，亦未支付長子丁○○的扶養費，訴外人戊○○於99年9月8日死亡，未成年人
    丁○○權利義務之行使或負擔依法應由被告任之，惟被告在
    訴外人戊○○死亡後並未與未成年人丁○○同住，亦未照顧
    未成年人丁○○，亦未探視及支付扶養費，未成年人丁○○
    仍由原告二人扶養照顧，被告對於所生長子丁○○，自有疏
    於保護、照顧，情節嚴重情事，而原告為被告所生未成年之
    長子丁○○之祖父母，為渠等之最近尊親屬，揆諸前開規定
    ，原告訴請停止被告對於其所生未成年之長子丁○○之親權
    ，於法有據，應予准許。
四、末按，父母均不能行使、負擔對於未成年子女之權利義務或
    父母死亡而無遺囑指定監護人，或遺囑指定之監護人拒絕就
    職時，依下列順序定其監護人：一與未成年人同居之祖父母
    。二與未成年人同居之兄姊。三不與未成年人同居之祖父母
    。前項監護人，應於知悉其為監護人後十五日內，將姓名、
    住所報告法院，並應申請當地直轄市、縣（市）政府指派人
    員會同開具財產清冊，民法第1094條第1、2項定有明文。查
    原告與未成年人丁○○係同居之祖父母，有戶籍謄本1份在
    卷可憑，於未成年人丁○○之父母均不能行使、負擔對於未
    成年人丁○○之權利義務時，依法當然成為未成年人丁○○
    第一順位法定監護人，得以行使、負擔對於未成年人丁○○
    之權利義務，毋庸法院另為指定或選定。經查，未成年人丁○○之父親即訴外人戊○○已死亡，其母親即被告既經本院
    宣告停止親權，參諸上開規定，於本件判決確定後，原告依
    法即為未成年人丁○○之法定監護人，因之被告所生未成年
    之長子丁○○權利義務之行使或負擔由原告二人共同任之，
    原告無訴請法院選定之必要。又依上開民法第1094條第2項
    規定，原告應於本件判決確定後，於知悉其為未成年人丁○○之監護人後十五日內，將姓名、住所報告法院，並應申請
    當地直轄市、縣（市）政府指派人員會同開具財產清冊，併
    予敘明。
五、本件訴訟費用應由敗訴之被告負擔。經查，原告支出第一審
    訴訟費用（裁判費）新臺幣3,000元、登報費1,000元，合計
    4,000元，應由被告負擔，爰確定如主文第二項所示。
六、據上論結，本件原告之訴為有理由，依民事訴訟法第385條
    第1項前段、第78條、第87條第1項，判決如主文。
中    華    民    國    99    年    12    月    23    日
                  家事法庭    法  官  鄭  彩  鳳
以上正本係照原本作成。
如對本判決上訴，須於判決送達後20日內向本院提出上訴狀。如
委任律師提起上訴者，應一併繳納上訴審裁判費。
中    華    民    國    99    年    12    月    23    日
                              書記官  陳  世  明












司法院資訊處製作；財團法人民間司法改革基金會備份。
